【裁判字號】    95,簡上,16
【裁判日期】    950823
【裁判案由】    確認通行權
【裁判全文】
臺灣嘉義地方法院民事判決              95年度簡上字第16號
上  訴  人  甲○○
            丙○○
被上訴  人  乙○○
上列當事人間請求確認通行權事件，上訴人對於民國94年12月30
日本院嘉義簡易庭94年度嘉簡字第242號第一審判決提起上訴，
本院於民國95年8月9日言詞辯論終結，判決如下：
    主    文
上訴駁回。
第二審訴訟費用由上訴人負擔。
    事實及理由
壹、被上訴人主張下列各情，並聲明：上訴駁回。
一、被上訴人所有坐落嘉義縣水上鄉鄉334、335地號、地目
    均為田之二筆土地係袋地，爰依民法第787條法律關係，訴
    請確認對於上訴人丙○○、甲○○以應有部分比例依序為1/
    3、2/3共有之坐落同段332地號如附圖所示A部分面積0.0047
    72公頃之土地，及原審被告林丁福（未據其上訴，此部分已
    確定）所有坐落同段333地號如附圖所示B部分面積0.003844
    公頃之土地有通行權存在。
二、臺灣省嘉南農田水利會（下稱嘉南農田水利會）及財政部國
    有財產局臺灣南區辦事處嘉義分處（下稱國有財產局嘉義分
    處）覆函均略謂：為中華民國所有，管理者為財政部國有財
    產局之同段511地號土地，現供嘉南農田水利會柳林小組補
    給水路灌溉使用，不宜供兩側土地所有人通行使用等語，故
    上訴人抗辯被上訴人得通行511地號土地以至公路，並不可
    採，且農業由早期利用牲畜轉為現今之機械耕作，511地號
    土地寬度不足實無法供體積龐大之農業機具通過，致334、3
    35地號土地無法為通常之耕作使用。
貳、上訴人則以下列情詞置辯，並聲明：１、原判決不利於上訴
    人之部分廢棄，２、上開廢棄部分，被上訴人在第一審之訴
    駁回。
一、334、335地號土地雖係袋地，然被上訴人自民國69年起即耕
    作上開二筆土地至今，從來均利用該二筆土地南側之511地
    號土地出入，並無通行之困難，故無通行上訴人共有之332
    地號土地之必要。
二、管理者依序為國有財產局、嘉南農田水利會之同段325地號
    土地、498地號二筆土地均供民眾通行，511地號土地實際上
    未作農業灌溉水路使用，亦應比照辦理供民眾通行。
參、本院判斷：
一、被上訴人主張其所有之334、335地號土地係袋地，得經由上
    訴人共有之332地號土地以至東側道路，有土地登記謄本、
    地籍圖附卷為憑，復經原審法院履勘現場屬實，而有94年1
    月28日履勘筆錄在卷可稽，上訴人對此亦不爭執，應認為真
    實。
二、被上訴人主張對於上訴人共有之332地號土地有通行權存在
    ，上訴人則以上開情詞置辯，故本件應審究者為511地號土
    地可否供被上訴人通行，經查：
（一）511地號土地為水利用地，所有權人為中華民國，管理者
      為國有財產局，有土地登記謄本在卷可證，經原審法院分
      別向嘉南農田水利會、國有財產局嘉義分處函詢511地號
      土地得否供民眾通行使用，原審卷附嘉南農田水利會嘉南
      管字第940010714號函謂：「511地號土地現供嘉南農田水
      利會柳林小組補給水路灌溉使用，不宜供兩側土地所有人
      通行使用」。而經國有財產局嘉義分處會同嘉義縣政府、
      嘉南農田水利會於94年10月28日現場勘查後，國有財產局
      嘉義分處以臺財產南嘉三字第0940013509號覆函謂：「據
      嘉南農田水利會表示目前仍須有保留作灌溉溝渠之用，不
      宜提供兩側土地所有人通行使用」，有該紙覆函及國有財
      產局臺財產南嘉三字第0940013509號附件會勘紀錄在卷可
      證。依上開二紙覆函，511地號土地既係水利用地須用作
      灌溉而不宜供人車通行，是上訴人抗辯被上訴人得通行51
      1地號土地云云，洵無足取。
（二）上訴人另抗辯管理者依序為國有財產局、嘉南農田水利會
      之同段325地號土地、498地號二筆土地均供民眾通行，然
      查：依卷附地籍圖所示各筆土地之相對位置，325、498地
      號土地與系爭332、334、335地號土地均相隔一定程度之
      距離，是325、498地號土地實際通行狀況為何究與本件訴
      訟無涉；況325、498、511地號三筆土地是否均得供民眾
      通行，本係基於各該土地管理機關斟酌各該筆土地位置及
      用途而有不同之考量、決定，故縱認325、498地號土地得
      供民眾通行一節屬實，惟仍與511地號土地得否供人車通
      行無必然關聯，是上訴人此部分抗辯，亦不可採。
三、土地因與公路無適宜之聯絡，致不能為通常使用者，土地所
    有人得通行周圍地以至公路。民法第787條第1項前段定有明
    文。被上訴人所有之334、335地號土地係袋地，僅得由上訴
    人共有之332地號土地以至東側道路，業如前述，本院審酌
    334、335地號土地係作農耕使用，而認寬為2公尺之如附圖
    所示A部分面積0.004772公頃之土地，尚屬被上訴人使用農
    耕機具通行所必要，且此通行範圍係對332地號土地損害最
    少，是被上訴人訴請確認對於上訴人共有之如附圖所示A部
    分面積0.004772公頃之土地有通行權存在，依法有據，應予
    准許。
四、綜前所述，被上訴人依民法第787條法律關係訴請確認對於
    上訴人丙○○、甲○○共有之332地號如附圖所示A部分面積
    0.004772公頃之土地有通行權存在，為有理由，應予准許。
    原審為被上訴人勝訴之判決，於法並無不合，上訴意旨指摘
    原判決不當，求予廢棄改判，為無理由，應予駁回。
肆、因本件事實業臻明確，故兩造其餘攻擊、防禦方法及所提證
    據，即無須再予審酌，爰未逐一論述，附此敘明。
    。
伍、結論：本件上訴為無理由，依民事訴訟法第436條之1第3項
    、第449條第1項、第78條，判決如主文。
中    華    民    國    95    年    8    月    23    日
            民二庭審判長法  官  蔡虔霖
                        法  官  黃明展
                        法  官  陳琪媛
以上正本係照原本作成
如對本判決上訴須於判決送達後20日內向本院提出上訴狀
中    華    民    國    95    年    8    月    23    日
                        書記官  林柑杏


司法院資訊處製作；財團法人民間司法改革基金會備份。
